臺灣高等法院臺中分院刑事判決　　　　　　　　　九十四年度上更(二)字第二號
　　上　訴　人　臺灣苗栗地方法院檢察署檢察官
　　被　　　告　乙○○
　　選任辯護人　徐正安
右上訴人因被告貪污等案件，不服臺灣苗栗地方法院九十一年度訴字第一０四號中華
民國九十二年四月二十四日第一審判決（起訴案號：臺灣苗栗地方法院檢察署八十九
年度偵字第一七三四號、九十年度偵字第一三六八號），提起上訴，經本院判決後由
最高法院發回更審，本院判決如左：
    主　　  文
原判決關於乙○○部分撤銷。
乙○○共同連續依據法令從事公務之人員，利用職務上之機會，詐取財物，處有期徒
刑年陸月，褫奪公權貳年。詐取所得財物新臺幣拾萬仟伍佰元，應予連帶追繳發
還中國石油股份有限公司探採事業部；如全部或一部無法追繳時，以其財產抵償之。
    事  　　實
一、緣行政院經濟部所屬中國石油股份有限公司臺灣油礦探勘總處（下稱中油公司油
    礦探勘總處，現已改編為探採事業部）於民國八十四年三月二十三日起，至八十
    五年三月十一日止，成立管線圖籍資料測繪工程隊（下稱測繪隊），負責測量新
    竹、苗栗地區三十年以上油氣管線行經路線（即中油公司油礦探勘總處管線圖籍
    資料繪測第一期工程），乙○○則擔任該測繪隊領班兼總務之職務，負責僱用俗
    稱「力伕」之砍除雜草、雜木之臨時工作人員，及發放彼等之工資，為依據法令
    從事公務之人員。因該工程管線測繪地點多為山區，為實施管線普查及管線地貌
    地形測繪，需先將妨礙測量通視之雜草、雜木砍除以利施測。而按事先設計，該
    測繪第一期工程全長一百三十五公里，其中實施地貌地形測繪部分約為五分之三
    ，以測繪隊編制每組每天測繪約三百公尺，估計約需二百七十個工作天，測繪前
    並需僱請臨時工作人員俗稱「力伕」從事砍除雜草、雜木工作，以每組力伕二人
    ，配合測繪工程以每天三百公尺距離計算，每人每天工資新臺幣（以下同）一千
    五百元，而先估算出所需費用之概算（力伕費項目，含管線普查部分，一人工作
    六十八天，及管線地貌地形測繪部分，二人一組工作二百七十天，共編六百零八
    天，編列九十一萬二千元，並視工作需要就地僱請取據報銷）。至該力伕費用之
    支領，需由乙○○以實做實算之方式，依每位力伕實際工作天數、每日工資，將
    力伕工作之日期、工作天數、領款總金額填寫於中油公司油礦探勘總處印製之收
    據上，交由監工彭昌國蓋章驗收證明，呈其主管即測繪隊隊長王信得審核後，由
    乙○○自測繪隊週轉金撥款發放給力伕，並請力伕於收據領款人欄簽章作為憑據
    。嗣測繪隊之週轉金不足時，再由乙○○檢具支出單據（如上開力伕工資收據）
    ，填寫支出款項，製作報銷清單，經測繪隊長審核後，向中油公司油礦探勘總處
    報銷，申請核撥補足週轉金（自八十四年八月以後，有關後續地上雜草、雜木整
    理清除，則改由中油公司油礦探勘總處總務室另行統一發包）。上開收據及報銷
    清單，均為乙○○職務上所掌之公文書。
二、上開工程施測期間，乙○○因他人介紹結識甲○○，再經甲○○之推介邀請，而
    自八十四年四月間起，經常偕同測繪隊同仁前往甲○○之妹婿丁○○（甲○○、
    丁○○部分，業經本院更一審均判處有期徒刑二年緩刑五年，並經最高法院維持
    此部分判決而確定）所經營而位於苗栗市○○路與國華路口光復新村五十之四號
    之「活園兔肉店」飲宴捧場。詎乙○○明知甲○○、丁○○均未曾受僱擔任力伕
    之工作，竟仍與該二人基於利用職務上之機會而詐取財物及行使不實之力伕費用
    收據、報銷清單之概括犯意聯絡，自八十四年五月間起至同年七月間止，連續將
    中油公司油礦探勘總處印製之空白收據，分別交予丁○○及甲○○蓋章後，再由
    乙○○連續將不實之該二人之工作日期、天數、單價即每日工資、總計即領款總
    金額，填寫於上開收據上，並於用途說明欄載為「測量隊力伕費用」，於經手人
    欄由乙○○蓋章後，交由不知情之彭昌國於驗收或證明人欄蓋章，呈亦不知情之
    測繪隊長王信得核章，據以向中油公司油礦探勘總處詐取勞務費。各收據之領款
    人、工作日期、領款金額、製作及付款日期，均如附表一各欄所示。總計以丁○○名義，先後於八十四年五月二十五日、同年六月十日、二十一日、同年七月十
    八日及二十六日共詐得七萬八千元；以甲○○名義，先後於八十四年五月五日、
    二十五日、同年六月十日、二十一日、同年七月三日、十八日、二十六日共詐得
    十萬三千五百元，足以生損害於中油公司。乙○○並於同年五月間至八月間，檢
    具不實之力伕費收據，填載不實之力伕費，製作不實之報銷清單，向中油公司油
    礦探勘總處報銷費用申請核撥週轉金。報銷起迄日期、不實報銷之力伕費、所檢
    具不實之收據，均如附表二各欄所示，亦足以生損害於中油公司。嗣經法務部調
    查局苗栗縣調查站（下稱苗栗縣調查站）接獲檢舉展開調查，約談丁○○、甲○○均自白未受僱擔任力伕工作，而提供名義予乙○○申報薪資；甲○○並於九十
    二年三月三日將詐領得之薪資七萬八千元繳還中油公司油礦探勘總處。
三、案經法務部調查局苗栗縣調查站移送臺灣苗栗地方法院檢察署檢察官偵查起訴。
    理      由
一、訊據被告乙○○矢口否認有右揭犯行，辯稱：甲○○確實有受僱從事力伕工作，
    且均如伊所報的資料有六十幾天，而丁○○是甲○○找來的，因伊尚需負責測量
    工作，無法在現場監督力伕工作情形，不知甲○○有借用丁○○名義報領薪資，
    伊均將薪資以現金交給甲○○，而丁○○之力伕費亦係交給甲○○，伊於測謊前
    曾因身體不適而服用感冒藥，其施測判定之結果不能採為不利伊之認定云云。
二、經查：
  (一)、中油公司油礦探勘總處於八十四年三月二十三日起，至八十五年三月十一日止
      成立本件測繪隊，負責測量新竹、苗栗地區三十年以上油氣管線行經路線（即
      中油公司司油礦探勘總處管線圖籍資料繪測第一期工程），由被告乙○○擔任
      該測繪隊領班兼總務之職務，負責僱用俗稱力伕之臨時工作人員，及發放彼等
      之薪資，為依據法令從事公務之人員。因該工程管線測繪地點多位在山區，為
      實施管線普查及管線地貌地形測繪，需先將妨礙測量通視之雜草、雜木砍除以
      利施測，按事先設計，該測繪第一期工程全長一百三十五公里，其中實施地貌
      地形測繪部分約為五分之三，以該測繪隊編制每組每天約測繪三百公尺，估計
      需二百七十個工作天，測繪前並需僱請臨時工作人員俗稱力伕從事砍草工作，
      以每組力伕二人，配合測量進度，每人每天工資一千五百元估計，而先估算出
      所需費用之概算（力伕費含管線普查部分，一人工作六十八天，及管線地貌地
      形測繪部分，二人一組工作二百七十天，共編六百零八天，編列九十一萬二千
      元，並視工作需要就地僱請取據報銷）；至該力伕費用之支領，仍需以實做實
      算之方式，依每位力伕實際支領工資之單據報銷費用（自八十四年八月以後，
      有關後續地上物整理清除，則改由中油公司油礦探勘總處總務室另行統一發包
      ）之事實，業據證人即該工程設計及預算編列人謝傳繼於原審到庭證述屬實（
      見原審卷第一０四頁、第一０五頁），並有中油公司油礦探勘總處於九十一年
      五月十五日以（九一）台探政九一０五一八０九一號函覆原審有關該工程位置
      工程圖、工程預算書在卷可稽（見原審卷一第一二七頁至第一四七頁），且為
      被告乙○○供承不諱。觀以該工程預算詳細表有關力伕費項目，業已載明：「
      視工作需要，就地僱請，取據報銷」等語，及該處工程勞務發包審查小組第四
      次會議紀錄明確載明決議事項內容為：「在該工程之後改採發包前所發生之力
      伕工費用，依往例以實做實算之方式，取據報銷」等語，已足證明該工程中清
      除雜草等工作在改採統一發包方式前，均需視實際施作人數，每日計酬核發力
      伕費用甚明。即被告乙○○於苗栗縣調查站調查中，亦陳稱：「前述僱用力伕
      之勞務費用，僅可核銷至八十四年七月份，後續之地上物整理清除，則由臺探
      總處總務室另行辦理發包，進行整理清除」等語甚明。雖按前述工程預算書內
      之工程數量計算表所載，本件工程中管線地貌地形測繪工作天，係以管線長度
      一百三十五公里之五分之三估算，並以每組每天測繪三百公尺計算，而預計為
      二百七十工作天，至此部分測繪工作項目所需配合之力伕，則按二人一組，乘
      以二百七十工作天，編列所需「力伕」勞務費用（每人每天一千五百元）。但
      觀之卷附本件工程部分管線需砍除草、樹之距離計算表（見八十九年度偵字第
      一七三四號卷第五十、五十一頁），如其中青草湖礦場至錦水配氣站六吋原油
      線，其總距約二十九公里餘，須砍草、樹距離總計僅十七公里餘；而錦水礦場
      至鐵砧山礦場六、六、四吋管線，其總距約十公里餘，須砍草、樹距離總計僅
      七、六公里餘，且均非連續之距離，足見並非該管線地貌地形測繪工程，全程
　　　均需砍除草、樹，亦即該力伕之實際工作，絕無由被告乙○○告知每日每組（
      二人）只砍除預估測繪之三百公尺，即支付勞務費三千元之可能，此亦即實做
      實算，取據核銷之真意所在。且徵之前開工程地點雖處山區，但測繪工作，以
      目視能通視為已足，並不必見有草即加以砍除，故前開工程數量計算表，僅係
      編列概算時，預估所需費用之用，實際執行時，必然需按實際工作情形支付勞
      務費用。則在砍草勞務改為統一發包作業前，自僅能依實際工作日數支付勞務
      費用，而非依測繪距離折算支付。
　(二)、本案共同被告丁○○、甲○○確實未於前開時間，受僱擔任力伕工作之事實，
      業據其二人於苗栗縣調查站調查時自白甚詳，有其二人調查筆錄在卷可稽。經
      本院於九十二年度上訴字第九六號案件中，勘驗其二人接受調查之全程錄音內
      容，亦大致與筆錄相符，且並無任何強暴、脅迫、利誘、詐欺或其他不法之情
      事，有勘驗筆錄可按，並據承辦調查員陳駿銘於偵查中及本院九十二年度上訴
      字第九六號案件中到庭結證屬實。本院更一審調查時，通知被告及辯護人勘驗
      共同被告甲○○八十九年二月十九日、丁○○八十九年二月十七日之錄音帶。
      被告乙○○之辯護人因要求先自先核聽比對，以免開庭時勘驗錄音帶須時過久
      。因由辯護人先行核聽錄音帶比對譯文。九十三年二月二十七日本院更一審受
      命法官勘驗共同被告甲○○、丁○○在調查站調查時之錄音帶時，辯護人即當
      庭表示本院前審之錄音帶譯文與錄音內容相符（見本院更一審卷第六０頁）。
      足證共同被告丁○○、甲○○二人於調查站之自白具有任意性。而共同被告丁○○於偵查中所供更與此大致相同，另於原審及本院更一審審理中其亦不否認
      調查筆錄及檢察官偵訊筆錄之真實性，且其自苗栗縣調查站訊問、檢察官偵查
      中及本院九十二年度上訴字第九六號案件中與更一審及本院審理時以證人身分
      出庭經過詰問作證時所為之證詞均一致供稱其未擔任中油公司之力伕工作。足
      見共同被告丁○○於本案查獲當時供承：八十四年五月至七月間，伊當時開設
      活園兔肉餐廳，臺探總處乙○○經甲○○介紹，曾來店裡消費，起初一、二次
      乙○○以現金支付餐費要求開立收據或發票，因店址為工業用地，沒有營業執
      照，無法開收據或發票，所以由伊在空白收據上蓋章，乙○○就把伊之身分資
      料拿去向臺探總處報薪資所得，伊為做生意而答應乙○○，乙○○並向伊表示
      報銷之薪資所得約與其在伊店內消費之金額相當，乙○○一共交給伊五張空白
      收據要伊蓋章，金額約七、八萬元，大約就是乙○○在餐廳消費之總金額等情
      應係事實，否則其焉能如此詳述經過情形﹖共同被告丁○○事後於原審審理時
      雖改稱其提供名義僅在幫人逃漏稅捐，不知是要報領力伕勞務費云云，於本院
      審理時以證人身分作證經過詰問所為之供述又改稱：甲○○拿收據來並未告訴
      伊係要報稅，伊亦不知其要報什麼，後來中油寄來扣繳憑單，伊才知道甲○○
拿去中油報云云。然共同被告丁○○於原審審理時既供稱其提供名義沒有收到
      其他好處（見原審卷一第六十七頁），則嗣後收到中油公司寄發之綜合所得稅
      扣繳憑單，何以竟毫無意見，且完成繳稅（見原審卷一第六十四頁）﹖已不能
      無疑。再參酌被告乙○○亦供承，確有到活園兔肉餐廳消費過數次，而共同被
      告甲○○亦為相同供述，共同被告甲○○於檢察官偵查中甚且供稱：「我去向
      丁○○拿印章及要身分證之出生年月日，我是向他說要借來向乙○○報力伕人
      頭的工資，丁○○知道我要拿給乙○○報力伕的工資」等語（見偵卷第四四頁
      反面）。衡之印章、出生日期及身分證字號等身分資料，乃關係個人之重要資
      料，其欲提供予他人使用，必然審慎思量，而中油公司為國營事業單位，並無
      如一般民營企業，需要假報薪資支出以減少稅賦負擔，則無論共同被告丁○○
      供稱其主觀上以為係在幫助他人逃漏稅捐云云，抑係供稱江建當拿收據來時，
      伊亦不知其要報什麼云云，均已難遽採。況本件卷附相關工資收據上，已印就
      中油公司油礦探勘總處抬頭字樣，任何人一望即知係該單位發放工資用之收據
      ，共同被告丁○○於偵查中又自承有親自蓋章於該空白收據上，則其焉有誤認
      之可能﹖是共同被告丁○○顯係因被告乙○○前往其所經營之餐廳用餐，於索
      取收據或發票未獲之情形下，應被告乙○○之要求提供名義予被告乙○○，在
      其用餐之相當費用額度範圍內，報領力伕勞務費，是其在苗栗縣調查站之供詞
      ，雖與其在本院審理中以證人身分經過詰問所為供述不符，然其與事實相符，
      具有較可信之特別情況，自足採信（依刑事訴訟法第一百五十九條之二之規定
      ，自得為證據）。
  (三)、共同被告甲○○事後於檢察官訊問以迄本院審理時以證人身分經過詰問而作證
      時，雖供稱其確實有受僱擔任力伕工作，並提出空白工資收據單多紙，交由未
      實際擔任力伕工作之妹婿丁○○在上面蓋章，並獲授權使用丁○○之身分證字
      號、住址等資料，再先後五次持交給乙○○，據以向中油公司油礦探勘總處請
      款，共領得本身工作之薪資十萬三千五百元及以丁○○名義請領之七萬八千元
      力伕費，而丁○○部分之力伕費未交給丁○○云云。惟查：共同被告甲○○於
      八十八年九月二十七日，中油公司油礦探勘總處政風室訪談時，係陳稱其自八
      十四年四月底至七月底，大約工作六十天，每天工資一千五百元，一起工作之
      力伕只認識丁○○（見原審卷一第一七三、一七四頁），並未提及曾代丁○○
　　　領取工資之事；而丁○○自始未曾受僱擔任力伕工作，已如前述，且經本院於
      九十二年度上訴字第九六號案件中勘驗甲○○在苗栗縣調查站調查之錄音內容
      ，曾有如下之問答情形：「問：中油是不是有找過你﹖答：有。問：去他辦公
      室，是不是？答：是。問：所以你就否認到底，是不是？答：未答。：：：問
      ：中油找你之前，姓夏的是不是有找你？答：有。問：你怎麼講？答：就是講
      這件事。問：拜託你是不是？幫他扛下來，幫他掩護就對了？答：對。：：：
      問：中油不知道丁○○是你妹婿？答：不知道。問：他是叫你到那個他們公司
      去，是不是？答：對，他們政風。」有勘驗筆錄可按（見本院上訴字卷第六四
      頁至六八頁），足見共同被告甲○○於前開政風室訪談所述，並非實情。又共
      同被告甲○○在苗栗縣調查站之調查，並無遭受任何強暴、脅迫、詐欺、利誘
      或其他不法情事，業經明如前，故其事後在原審辯稱有遭調查員恫嚇稱，因
      其有前科，如不配合偵訊將當作被告處理云云，亦屬無稽。況共同被告甲○○
      苟真有從事力伕工作，其理所當然可以領取力伕費用，焉有犯罪嫌疑﹖反之，
      唯其未實際受僱工作，卻支領力伕勞務費，始可能構成犯罪，從而，益足證其
      在苗栗縣調查站之自白具任意性，且與實情相符。其事後否認犯行，並為前揭
      辯解，無係為自己脫罪及迴護被告乙○○責之詞，不足採信。是其在苗栗縣調
      查站之供詞，雖與其在本院審理中以證人身分經過詰問所為供述不符，然其與
      事實相符，具有較可信之特別情況，自可採信（依刑事訴訟法第一百五十九條
      之二之規定，自得為證據）。
  (四)、再由共同被告甲○○歷次偵查中，從未提及有幫共同被告丁○○領取力伕費之
      事，而被告乙○○於歷次調查及偵查時，亦未提及丁○○之力伕費係由甲○○
      轉交等情，還供稱其確有僱用甲○○、丁○○二人擔任力伕工作云云（見偵字
      卷第八頁、第四五頁反面），證諸其他力伕如蘇君恆、謝其鈞等人，均是本人
      親領，本案共同被告丁○○部分何以要由共同被告甲○○代領？不免令人生疑
      。況依卷附收據，並無由共同被告甲○○代領共同被告丁○○費用之註記，而
      於原審審理中，經公訴人詢問共同被告甲○○：「有沒有跟丁○○說乙○○拿
      錢給你？」其答稱：「沒有。」再問：「你向丁○○拿資料時，有無說要拿錢
      給他？」其答稱：「沒有。」又問：「有無將錢交給丁○○？」仍答稱：「沒
      有。」再經質問：「錢到哪裡去了？」則支支吾吾，沈默不答。另經原審審判
      長訊問其將共同被告丁○○資料拿去申報請款後，拿到的錢，到哪裡去了？又
      答稱：忘了，也沒有資料證明等語。足證其在原審審理中空言代領共同被告丁○○之力伕費云云，亦屬臨訟杜撰，兼迴護被告乙○○之詞，亦不足採信。
  (五)、被告乙○○於苗栗縣調查站調查時，已自承在核發力伕工資過程中，其有自行
      紀錄每日到場力伕姓名及日期，紀錄內容業經其據以製作力伕之費用簽收單，
      故未保存；又其因尚兼測量工作，故每日帶領力伕前往指定地點清除雜物等語
      。而證人即審核本件力伕工資收據之彭昌國及王信得於偵查中及原審審理時亦
      證稱：領班乙○○依規定應到現場看力伕有無確實工作，實際上應該知道誰砍
      草等語（見偵字卷第六二頁、原審卷一第九五頁、第一０一頁）。則被告乙○○就所僱請力伕係何人及工作天數，顯然知之甚詳，否則其如何核發工資。而
      本案共同被告丁○○及甲○○實際上既未受僱擔任力伕工作，已如前述，依規
      定自不能支領該項工資。被告乙○○事後辯稱有僱用共同被告甲○○擔任力伕
      ，且有實際砍草達預定距離，故支付工資云云，顯係卸責之詞。再者，本案經
      原審將被告乙○○及共同被告丁○○、甲○○送請內政部警政署刑事警察局測
      謊鑑驗結果，認共同被告丁○○於測前會談否認曾在中油的測繪隊擔任力伕的
      工作，也沒有拿到任何這筆力伕的費用，經測試結果並無不實反應；共同被告
      甲○○於測前會談稱在民國八十四年四到七月間有擔任本案的力伕，並且有拿
      到這筆力伕的費用，經測試結果呈不實反應；被告乙○○於測前會談否認有拿
      到任何這筆力伕的費用，經測試結果呈不實反應等情，有該局鑑驗結果通知書
      在卷可稽（見原審卷二第二五三頁以下）。雖被告乙○○自述於測前二十四小
      時內曾服用感冒藥，然此業經該局研判應不致影響受測結果，而進行測謊，其
      測謊結果，自仍具有相當參考價值，且其三人測謊結果又適與前述論述及證據
      相一致，益足佐證被告乙○○所辯與共同被告甲○○事後之供詞，與事實不符
      ，更不足採信。因本案並非僅憑測謊結果，認定被告乙○○與共同被告丁○○
      、甲○○之犯行。是更審之辯護人認上開測謊結果為認定被告乙○○犯罪事實
      之唯一證據之辯詞，自有所誤會。
　(六)、如附表一所示之力伕費用收據，係由被告乙○○填寫力伕工作日期、工資總額
      、支付用途後，交彭昌國蓋章驗收或證明，再呈測繪隊長王信得核章後，自測
      繪隊週轉金中撥款給付給力伕，並由力伕在領人欄簽章。嗣被告乙○○再製作
      記載上開力伕費用支出之報銷清單，檢具力伕費用收據報銷，業據被告乙○○
      於本院更一審行準備程序時供明在卷（見本院更一審卷第三九頁、第四０頁）
      ；並經證人彭昌國、王信得於原審法院證述無訛（見原審卷一第九四頁、一０
      ０頁），復有如附表一所示領款人為共同被告甲○○、丁○○之力伕收據十二
      紙、附表二所示之報銷清單六張附卷可憑（均影本，見原審卷一第一三六至一
      六一頁）。附表一所示之收據，係由兼總務之被告乙○○製作，記載力伕工作
      之日期、日數及工資，持由彭昌國驗收、證明，再呈隊長王信得核章；附表二
      所示之報銷清單，則係由乙○○填寫費用支出情形，並檢具支出單據報銷，均
      係公務員職務上所掌之公文書。
　(七)、依中油公司油礦探勘總處所檢附之報銷清單、力伕費收據（見原審卷一第一三
      六頁至一六一頁），證人謝其鈞係於八十四年四月十日至同年月十四日，同年
      四月十七日至同年月二十一日，擔任力伕之工作。此十日間，並無其他力伕與
      謝其鈞一起工作，而共同被告甲○○從未有供稱其有與謝其鈞一起工作之情形
      ，是證人謝其鈞於偵查中證稱：有好幾人在工作，自係指測量人員在測繪，並
      非指有其他力伕與之一起工作，砍除雜草、雜木。是證人謝其鈞之證詞，不能
      證明共同被告甲○○砍除雜草之工作。另共同被告丁○○及甲○○實際上既未
      受僱擔任力伕工作，已如前述，是剔除共同被告丁○○、甲○○二人不實收據
      所載之工作時間，雖自八十四年四月二十二日起至同年六月十九日將近二個月
      之時間，前開工程並無使用力伕砍除雜草、雜木，然前開工程地點雖處山區，
      但測繪工作，有些以目視能通視為已足，並不必見有草即加以砍除，有些地點
      並非需要砍草，實際執行時，必需按實際工作情形支付勞務費用，已如上述。
      是此段期間並未僱用力伕工作，並無可疑。況且，被告乙○○雖未僱用共同被
      告丁○○、甲○○擔任力伕砍草，然其自四月十日至四月十四日，四月十七日
      至四月二十一日有僱用謝其鈞擔任力伕砍草，其自八十四年六月二十日至二十
      四日，六月二十六日至三十日有僱用蘇君恆任力伕砍草，此有蘇君恆、謝其鈞
      之收據影本附卷可稽。是以證人即本件測繪隊隊長王信得、隊員兼監工彭昌國
      、隊員劉耀煌於原審證稱其測繪時，發現現場雜草已經人事先砍除等語，應係
      共同被告丁○○、甲○○以外之其他力伕蘇君恆、謝其鈞等人所為，不足證明
      係經共同被告甲○○或共同被告丁○○所為。
  (八)、綜上所述，被告乙○○上開辯解自不足採。本案事證已臻明確，被告乙○○確
      有於右揭時地與共同被告丁○○、甲○○為右揭犯行，是被告乙○○之犯行堪
      予認定。
三、查被告乙○○擔任國營事業中油公司油礦探勘總處測繪隊領班兼總務之職務，兼
    負有僱用力伕及發放力伕薪資之職責，為依法令從事公務之人員，竟利用職務上
    之機會，與共同被告丁○○、甲○○共同詐取力伕勞務費，核被告乙○○所為係
    犯八十一年七月十七日修正之貪污治罪條例第五條第一項第二款之罪。被告乙○○於於本案行為後，貪污治罪條例業於八十五年十月二十三日經總統公布修正，
    被告乙○○所犯之上開法條之法定刑罰金部分由新台幣二百萬元以下提高至新台
    幣六千萬元以下。經比較修正前後之規定，以修正前規定，有利於被告乙○○，
    自應依八十一年七月十七日修正之貪污治罪條例第五條第一項第二款之罪論處。
    公訴意旨認應適用修正後之該條例第五條第一項第二款論處，顯係誤會。另共同
    告丁○○、甲○○與被告乙○○共犯八十一年七月十七日修正之貪污治罪條例第
    五條第一項第二款之罪，依該條例第三條之規定，共同被告丁○○、甲○○亦應
    依條例第五條第一項第二款之罪處斷。又如附表一所示之力伕費用收據，係由被
    告乙○○填寫力伕工作日期、工資、支付用途後，交監工彭昌國蓋章驗收或證明
    ，再呈測繪隊長王信得核章後，自測繪隊週轉金中撥款付給力伕，並由力伕在領
    款人欄簽章。嗣被告乙○○再製作記載上開力伕費用支出如附表二所示之報銷清
    單，並檢具力伕費用收據報銷，是如附表一所示之力伕費收據、附表二所示之報
    銷清單，自均屬刑法第二百十三條所指之職務上所掌之公文書。共同被告丁○○
    、甲○○推由被告乙○○填載不實之力伕工作日數，核發力伕費用，並據以向中
    油公司報銷，自足以生損害於中油公司。核被告乙○○與共同被告丁○○、甲○○所為均係犯刑法第二百十六條、第二百十三條之行使公務員職務上登載不實公
    文書罪。登載不實公文書之低度行為為行使之高度行為所吸收，不另論罪。被告
    乙○○與共同被告丁○○、甲○○就上開行使公務員職務上登載不實公文書，利
    用職務上之機會詐取財物之犯行，有犯意聯絡，行為分擔，均為共同正犯。被告
    乙○○與共同被告丁○○、甲○○三人先後數利用職務上之機會，詐取財物之犯
    行，及先後數行使公務員職務上登載不實公文書之犯行，均時間緊接，構成要件
    相同，顯係基於概括犯意為之，均應依連續犯規定各論以一罪。所犯連續利用職
    務上之機會詐取財物罪與連續行使公務員職務上登載不實公文書罪間，有方法結
    果之牽連關係，應從較重之公務員利用職務上機會詐取財物罪處斷。公訴人就被
    告乙○○連續行使如附表二所示登載不實之報銷清單犯行，漏未起訴，因被告乙○○此部分犯行，與前揭已起訴成罪部分，有牽連犯之裁判上一罪之關係，亦為
    起訴效力所及，本院亦應依法審究。原審未加詳查，誤認被告乙○○不構成犯罪
    ，自有未當。檢察官上訴意旨執此指摘原判決不當，為有理由，應由本院將原判
    決關於被告乙○○部分撤銷改判。查被告乙○○與共同被告丁○○、甲○○所詐
    取之財物僅十八萬一千五百元，數量非多，事後更由共同被告甲○○繳回其以共
    同被告丁○○名義所詐領之勞務費七萬八千元，此有收入款項通知書一紙在卷可
    稽（見原審卷二第三六四頁），其犯罪情狀衡之本罪法定本刑為七年以上有期徒
    刑，尚堪憫恕，乃依刑法第五十九條規定減輕其刑。爰審酌被告乙○○擔任國營
    事業中油公司油礦探勘總處測繪隊領班兼總務之職，支領公帑，卻不知潔身自愛
    ，竟利用職務上難以被監督之外勤工作機會，詐取勞務費用花用，營私舞弊，事
    後更推諉卸責，態度不佳，惟念所詐取之財物僅十八萬一千五百元，數量非多，
    事後更由共同被告甲○○繳回以共同被告丁○○名義詐領之勞務費七萬八千元等
    一切情狀，量處如主文第二項所示之刑以示懲儆，並依法諭知褫奪公權。至被告
    乙○○與共同被告丁○○、甲○○詐取之財物，除已繳回七萬八千元外，其餘尚
    有十萬三千五百元，自應依八十一年七月十七日修正之貪污治罪條例第九條規定
    予以連帶追繳發還中油公司油礦探勘總處，如全部或一部無法追繳時，以其財產
    抵償之。
據上論斷，應依刑事訴訟法第三百六十九條第一項前段、第三百六十四條、第二百九
十九條第一項前段，八十一年七月十七日修正之貪污治罪條例第二條、第五條第一項
第二款、第九條第一項、第二項、第十六條，刑法第二條第一項後段、第十一條前段
、第二十八條、第五十六條、第二百十六條、第二百十三條、第五十五條、第五十九
條、第三十七條第二項，判決如主文。
本案經檢察官丙○○到庭執行職務。
中　　　華　　　民　　　國　　　九十四　 年　　  四　     月    二十    日
                                  臺灣高等法院臺中分院刑事第八庭
                                        審判長法  官  羅  得  村
                                              法　官　劉  榮  服
                                              法　官　巫　政　松
右正本證明與原本無異。
如不服本判決應於收受送達後十日內向本院提出上訴書狀，其未敘述上訴之理由者並
得於提起上訴後十日內向本院補提理由書（均須按他造當事人之人數附繕本）。
                                              書記官  陳　妙　瑋
中　　　華　　　民　　　國　　　九十四　 年　　  四　     月   二十一   日
附錄本案論罪科刑法條：
八十一年七月十七日修正之貪污治罪條例第五條第一項
有左列行為之一者，處七年以上有期徒刑，得併科新臺幣二百萬元以下罰金：
一、意圖得利，擅提或截留公款或違背法令收募稅捐或公債者。
二、利用職務上之機會，詐取財物者。
三、對於職務上之行為，要求期約或收受賄賂或其他不正利益者。
附表一（力伕費收據）
編號   領款人   工 作 日 期      領款金額    製作及付款日期  報銷清單
                 （月／日）     （新台幣）    （年月日）     編號（敏字）
 １    甲○○   4／21、22、00    00000元      84、5、0       0000
                00、27、28、29                84、5、5
                5／2、3、4
 ２    甲○○   5／8、9、10、    00000        00、5、00      0000
                00 、12、13、                 84、5、25
                15、19、20
 ３    丁○○   5／2、3、4、     00000        00、5、00      0000
                0、9、10、11                  84、5、25
                、12、13、15
                、19、20
 ４    丁○○   5／24、25、00    00000        00、6、0       0000
                00、29、30、31                84、6、10
     、6／1、6、7
 ５    甲○○   5／24、25、00    00000        00、6、0       0000
                00、29、30、31                84、6、10
                、6／1、6、7
 ６    丁○○   6／8、10、12、   00000        00、6、00      0000
                00、14、15、16                84、6、21
                、17、18、19
 ７    甲○○   6／8、10、12、   00000        00、6、00      0000
                00、14、15、16                84、6、21
                、17、18、19
 ８    甲○○   6／20、21、22、  00000        00、7、0       0000
                00、24、26、27                84、7、3
                、28、29、30
 ９    甲○○   7／1、3、4、5    00000        00、7、00      0000
                0、7、8、10、11               84、7、18
                、13
 １０    丁○○   7／1、3、4、5    00000        00、7、00      0000
                0、7、8、10、11               84、7、18
                、13
     丁○○   7／14、15、17、  00000        00、7、00      0000
                00、19、20、21               84、7、26
                22、24、25
     甲○○   7／14、15、17、  00000        00、7、00      0000
                00、19、20、21                84、7、26
                22、24、25
附表二（報銷清單）
 編號   報 銷 日 期   報銷編號   不實報銷之力   報銷之不實收據   備  考
       （起迄年月日） （敏字）   伕費（新台幣）
  １    自84、5、0      0000       00000元       附表一編號１
        至84、5、24                              、２、３
  ２    自84、5、00     0000       00000元       附表一編號４
        至84、6、10                              、５
  ３    自84、6、00     0000       00000元       附表一編號６
        至84、6、20                              、７
  ４    自84、6、00     0000       00000元       附表一編號８
        至84、7、5                 （另15000元為蘇君恆所領）
  ５    自84、7、0      0000       00000元       附表一編號９
        至84、7、20                              、10
  ６    自84、7、00     0000       00000元       附表一編號11
        至84、8、5                               、12
                                                                        Ｉ
